【裁判字號】    99,交聲,4529
【裁判日期】    990104
【裁判案由】    交管條例聲異
【裁判全文】
臺灣板橋地方法院交通事件裁定        99年度交聲字第4529號
原處分機關  交通部公路總局臺北區監理所板橋監理站
聲明異議人  張高菖
即受處分人
上列受處分人因違反道路交通管理處罰條例案件，對於交通部公
路總局臺北區監理所板橋監理站中華民國99年9 月14日所為之板
監裁字第裁41-C00000000號處分（原舉發通知單號：中華民國99
年5 月14日北縣警交大字第C00000000 號），聲明異議，本院裁
定如下：
    主  文
異議駁回。
    理  由
一、按受處分人不服第8 條主管機關所為之處罰，得於接到裁決
    書之翌日起20日內，並得依法扣除在途期間，向管轄地方法
    院聲明異議，道路交通管理處罰條例第87條第1 項及道路交
    通案件處理辦法第12條分別定有明文。而道路交通異議案件
    ，當事人非居住於處罰機關所在之鄉、鎮、市（包括縣轄市
    、省轄市及院轄市）者，但居住於受理聲明異議案件法院之
    管轄區域者，依本標準第2 條第1 款中之地方法院在途期間
    欄所載日數扣除在途期間，法院訴訟當事人在途期間標準第
    4 條第1 項第1 款第2 目亦規定甚明。此為交通異議事件之
    程序規定，為聲明異議之合法要件，是受處分人聲明異議，
    自須合於此項程序規定，法院始得受理並為實質上審查。又
    按法院受理有關交通事件，準用刑事訴訟法之規定；刑事訴
    訟法規定之期間，其計算依民法規定，道路交通管理處罰條
    例第89條前段、刑事訴訟法第65條亦有明文。再，處理違反
    道路交通管理事件，有關文書送達之程序，依行政程序法之
    規定；送達由郵政機關送達者，以一般郵遞方式為之，以郵
    務人員為送達人，並準用依民事訴訟法施行法第3 條訂定之
    郵政機關送達訴訟文書實施辦法。而參照行政程序法第72條
    、第73條第2 項等之規定，交通監理機關對應受裁罰之受處
    分人所為之裁決文書，應向其住居所、事務所或營業所為郵
    寄送達或留置送達；如有於應送達處所不獲會晤應受送達人
    ，得依同法第73條第1 項規定，將文書付與有辨別事理能力
    之同居人、受僱人或應送達處所之接收郵件人員為補充送達
    。從而，受處分人如不服該裁決，自應於收受裁決之翌日起
    20日內向管轄地方法院聲明異議；如受處分人非居住於處罰
    機關所在之鄉、鎮、市（包括縣轄市、省轄市及院轄市）者
    ，但居住於受理聲明異議案件法院之管轄區域，得依法院訴
    訟當事人在途期間標準第2 條第1 款中之地方法院在途期間
    欄所載日數扣除其在途期間。末按，交通法庭認聲明異議不
    合法律上之程式或其異議權已經喪失者，應以裁定駁回之，
    道路交通管理處罰條例第89條後段所授權訂立之道路交通案
    件處理辦法第18條前段亦定有明文，故受處分人自應於上開
    規定之期間內向法院聲明異議，倘受處分人逾期異議，即於
    法不合，法院自應裁定駁回。
二、經查：
(一)、受處分人張高菖於民國（下同）99年5 月14日凌晨4 時1 分
    許，騎乘車牌號碼TYG-893 號輕型機車，在臺北縣（現改制
    為新北市，以下均同）新莊市○○路417 巷1 號前，經臺北
    縣政府警察局新莊分局中港派出所員警當場攔檢測試其呼氣
    酒精濃度超過標準值達每公升0.56毫克，遂以異議人「酒後
    駕車（酒測值達0.56 mg ∕L ）」為由，依違反道路交通管
    理處罰條例第35條第1 項第1 款規定掣單舉發，嗣經原處分
    機關於99年9 月14日，依裁處時之道路交通管理處罰條例第
    35條第1 項第1 款、第68條第2 項、第24條第1 項第2 款（
    裁決書漏載第1 項第2 款）暨違反道路交通管理事件統一裁
    罰基準及處理細則第43、44、67條規定，以板監裁字第裁41
    -C00000000號違反道路交通管理事件裁決書認定受處分人「
    汽車駕駛人酒精濃度超過規定標準（0.55以上）」而裁處罰
    鍰新臺幣（下同）4 萬5 千元，記違規點數5 點，並施以道
    路交通安全講習。
(二)、受處分人對上開處分聲明異議，其意旨略以：伊因酒駕為警
    查獲，經臺灣板橋地方法院檢察署檢察官為緩起訴處分，並
    依該署99年6 月22日板檢慎草99年緩2710字第334303號函所
    示，已於99年9 月21日履行應繳付國庫之緩起訴處分金2 萬
    元在案，詎原處分機關仍於99年9 月14日作成原處分，裁處
    伊罰鍰4 萬5 千元，伊年事已高，謀生困難，實無法再次繳
    納罰款，請依一事不二罰原則，免除本案原處分機關關於罰
    鍰部分之裁罰云云。
(三)、觀諸本件原處分機關所為之99年9 月14日板監裁字第裁41-C
    00000000號違反道路交通管理事件裁決書，其上明確記載有
    ：「附記：受處分人不服處罰者，得於接到裁決書之翌日起
    二十日內，以司法紙狀提出聲明異議，載明裁決日期、字號
    及理由、交由本（板橋監理站）站轉送管轄地方法院」等字
    樣，此有上揭裁決書1 紙附卷可參，可見原處分機關就本件
    行政處分，業已翔實告知受處分人其不服救濟之法定期間與
    救濟途徑。
(四)、其次，本件原處分係於99年9 月15日送達受處分人之住所地
    即「臺北市○○區○○街6 號4 樓」，因未獲會晤應受送達
    之受處分人本人，而將原處分之行政文書交付與同居前址且
    具有辨別事理能力之受處分人配偶蓋印收受乙情，同有交通
    部公路總局臺北區監理所板橋監理站違反道路交通管理事件
    裁決書、交通部公路總局臺北區監理所板橋監理站送達證書
    各1 紙在卷足憑。另，參諸受處分人自行提出之臺灣板橋地
    方法院檢察署99年6 月21日板檢慎草99緩2710字第334303號
    函、該署99年度速偵字第3269號檢察官執行緩起訴處分命令
    通知書等書據，其上記載有關受處分人之住所地與其接受文
    書送達之處所，皆係「臺北市○○區○○街6 號4 樓」乙址
    ，且受處分人於本案聲明異議程序中，亦自行提列如上各文
    書供為參酌。綜上，堪認前揭「臺北市○○區○○街6 號4
    樓」處所，確係受處分人可得收受本案刑事與行政文書之住
    所地址無誤。故而，原處分機關向受處分人如上住所地以為
    本件裁決書之補充送達程式，經核認屬合法、有效。
(五)、然查，受處分人遲至99年12月9 日始具狀向原處分機關提出
    聲明異議，分別有該聲明異議狀、交通部公路總局臺北區監
    理所板橋監理站對違反道路交通管理事件不服裁決聲明異議
    案件移送書與聲明異議狀內蓋有「臺北區監理所板橋監理站
    交通違規裁決收文章(2)」之章戳在卷足證。按公路監理機關
    所為罰鍰、記違規點數及道路安全講習之處分，係道路交通
    管理處罰條例賦予之職權，倘有爭執，其法定救濟程序，依
    同條例第87條規定，應於接到裁決書之翌日起20日內，向管
    轄地方法院聲明異議，惟在未經原處分機關自行撤銷前，該
    行政處分仍屬有效。是以，本案裁決書已於99年9 月15日經
    合法補充送達於受處分人，受處分人則遲至99年12月9 日始
    具狀向原處分機關提出聲明異議，顯已超過前揭法定之20日
    異議期間，且無從補正，揆諸前揭規定，受處分人已不得聲
    明異議。從而，本件聲明異議並不合法，應予駁回。
(六)、另查，本案原處分關於罰鍰4 萬5 千元之部分，容有未洽，
    茲附此敘明如下：
    １、受處分人同一酒醉駕車之行為，因同時觸犯刑法第185
        條之3 之公共危險罪，經臺灣板橋地方法院檢察署檢察
        官於99年5 月21日以99年度速偵字第3269號為緩起訴處
        分，緩起訴期間為1 年，並命向國庫支付2 萬元，嗣經
        臺灣高等法院檢察署檢察長於99年6 月4 日以99年度上
        職議字第7721號認原處分並無不當而駁回確定，緩起訴
        期間自99年6 月4 日起至100 年6 月3 日止，且受處分
        人已於99年9 月21日履行向國庫支付2 萬元等情，有本
        院查列之臺灣板橋地方法院檢察署檢察官緩起訴處分書
        、臺灣高等法院檢察署處分書各1 份，暨受處分人自行
        提出之99年6 月21日板檢慎草99緩2710字第334303號函
        、臺灣板橋地方法院檢察署檢察官99年度速偵字第3269
        號緩起訴處分命令通知書、99年9 月21日之臺灣銀行匯
        款申請書回條聯（影本）各1 件均附卷可考。
    ２、按行為人因同一酒後駕車行為，同時觸犯刑事法律及違
        反行政法上義務，然刑事部分經法院審理裁判，倘若行
        政機關仍逕自依法行政裁罰，毋寧將使行為人有同時遭
        受行政處罰及刑事處罰之情形，徵諸行政罰法第26條第
        26條第1 項揭櫫之「一事不二罰」原則，原處分機關自
        不得就同一行為，再行重複裁處罰鍰至明。承上，行為
        人有因同一酒後駕車之行為，於刑事案件程序，係經該
        管檢察官為緩起訴處分，並命其向國庫支付一定款項，
        衡究行為人履行檢察官所為前開緩起訴處分之事項，此
        類命令名義上雖非刑罰，惟仍屬一特別處遇措施，足可
        形成被告即行為人之財產減少，本質上係為干預人民財
        產上權利之處分，核與刑事制裁無異，實質上亦為刑事
        處罰。故於檢察官作出緩起訴處分並命行為人向國庫支
        付一定款項之情形，其履行該金錢給付義務，自屬行為
        人之財產上權利受致相當程度負擔，究其本質，仍為道
        路交通管理處罰條例第35條第8 項所稱之「罰金」，是
        於如上情形，監理機關亦不得再予逕為「罰鍰」之同種
        類行政裁罰；惟若行為人所支付之緩起訴處分金，尚未
        達道路交通管理處罰條例第92條第3 項所訂最低罰鍰基
        準規定（依違反道路交通管理事件統一裁罰基準表規定
        ，駕駛人違反道路交通管理處罰條例第35條第1 項第1
        款，其吐氣所含酒精濃度超過每公升0.55毫克以上者，
        如駕駛人違規時所駕車輛種類係機車，其最低罰鍰基準
        則為4 萬5 千元），仍應依前揭條例第35條第8 項規定
        補納不足最低罰鍰之部分，始為適法（臺灣高等法院97
        年度法律座談會刑事類第39號提案研討結果亦採同此見
        解）。
    ３、是查，受處分人於本件酒後駕車之義務違反行為，係受
        臺灣板橋地方法院檢察署檢察官為緩起訴處分確定之事
        實，已詳如前述，堪可認定；則依上揭論旨，原處分機
        關自不得於受處分人如上緩起訴之猶豫期間內，對同一
        行為再課以行政罰鍰。從而，原處分機關遽於99年9 月
        14日向受處分人裁處罰鍰4 萬5 千元，容有未洽，應由
        原處分機關另為適法處理。至原處分關於記違規點數5
        點及施以道路交通安全講習等部分，乃為裁罰性之不利
        處分，係為達嚇阻酒後駕車之不法行為，維護道路交通
        用路權人生命、身體安全法益之目的，屬於行政罰法第
        26條第1 項但書所稱其他種類行政罰，原處分機關仍得
        依法裁處，併予說明。
三、據上論斷，應依道路交通事件處理辦法第17條，裁定如主文
    。
中    華    民    國    99    年    1     月    4     日
                        交通法庭法  官  黎錦福
上列正本證明與原本無異。
如不服本裁定，應於裁定送達後5 日內敘明抗告理由，向本院提
出抗告狀。
                                書記官  蔡麗春
中    華    民    國   100    年    1     月    4     日

司法院資訊處製作；財團法人民間司法改革基金會備份。
